【裁判字號】    89,易,445
【裁判日期】    890623
【裁判案由】    贓物
【裁判全文】
台灣苗栗地方法院刑事判決                        八十九年度易字第四四五號
    公  訴  人  臺灣苗栗地方法院檢察署檢察官
    被      告  乙○○
右列被告因贓物案件，經檢察官提起公訴（八十九年度偵字第四六一號），本院判決
如左：
    主  文
乙○○無罪。
    理  由
一、公訴意旨略以：乙○○於民國八十八年八月二十三日之後某時，明知某不詳姓名
    之人，所持有之一部車號ＨＴＭ─一三五號重型機車為他人失竊之贓車（該機車
    車主為甲○○，於八十八年八月二十三日上午九時許，在苗栗縣竹南鎮○○街十
    九號前失竊），竟仍收受該贓車，放置於頭份鎮蘆竹里十六鄰河堤旁舊貨放置場
    ，嗣於八十九年一月二十一日下午二時五十分許，經警查獲，扣得上述機車一輛
    等語。
二、按犯罪事實應依証據認定之，無証據不得推定其犯罪事實；不能証明被告犯罪者
    ，應諭知無罪之判決，刑事訴訟法第一百五十四條、第三百零一條第一項分別定
    有明文。又「認定不利於被告之事實，須依積極証據，苟積極証據不足為不利於
    被告事實之認定時，即應為有利於被告之認定，更不必有何有利之証據」「犯罪
    事實之認定應憑真實之証據，倘証據是否真實尚欠明顯，自不能以推測或擬制之
    方法，以為裁判基礎」，最高法院三十年上字第八一六號、四十年台上字第八六
    號、五十三年台上字第六五六號分別著有判例足資參照。又「本證」者，乃指足
    以證明被告犯罪之証據，故可稱為有罪證據；而對於本證具有否定作用之証據，
    即為「反證」，係有利於被告之証據，可稱為無罪之証據；對於被告必須有本證
    之存在，始得認定有罪，而不得僅以被告之反證係屬虛偽而不成立，遽為被告有
    罪之認定，合先敘明。
三、公訴人認被告犯刑法第三百四十九條第一項收受贓物罪嫌；無非係以被告辯稱
    ﹕伊不知前開機車何來，八十九年一月十九日有叫林增勳去報案云云，然證人林
    增勳卻證稱：被告並無叫伊報案等語；另贓車外觀已無車牌，且有多處損壞，是
    證被告應有贓物之認識等為論據；
四、按刑法第三百四十九條第一項收受贓物罪，係指搬運、寄藏、故買以外之無價取
    得或持有行為，如受贈者是，其客觀上須有授受之行為，主觀上須有明知為贓物
    而仍予收受之故意，始得以該罪相繩；尚不得以凡持有之物經認定為贓物，即遽
    論持有人之持有必係收受贓物，而就其實際持有之原因、態樣恝而不論，此觀諸
    民法第八百零一條、第九百四十八條、第九百四十九條至第九百五十一條等規定
    自明。因物之取得持有，實有多種原因及情狀，而除合法之情形，如善意取得或
    盜贓、遺失物之處理已委諸前開民法規定外，其違法之態樣，則於刑法中亦有諸
    多之相關規定，如刑法第三百二十條之竊盜罪、第三百三十五條之普通侵占罪、
    第三百三十七條之侵占遺失物、漂流物或其他離本人所持有之物罪等是。本件公
    訴人起訴被告收受贓物，認被告係在「某時」，「明知」「某不詳姓名之人」所
    持之車為贓車竟仍予「收受」等語，尚嫌失之概括，缺乏積極証據足資証明其確
    切之人、事、時、地等情狀，以証明被告確係「明知為贓物」而仍予「收受」之
    行為；又前揭機車縱屬贓物無訛，然本件經查係案外人甲○○於八十八年十月十
    八日在苗栗縣竹南鎮失竊，則至本件於八十九一月二十一日在頭份鎮查獲止，其
    間難謂無多種無從預測之因素或各種可能之情形介入，如竊盜後之拋棄、遺失、
    轉售：：等等情形，均非無從想像，而依現行法律規定尚未課以人民發現廢棄機
    車時，應即向政府機關申報之義務或法律責任（如其主觀上有侵占遺失物或其他
    離本人所持有之物之認識與故意，應另依刑法第三百三十七條論處，惟此屬另一
    問題），況依卷附照片所示，查獲之機車車身已非完好，其後半部已遭拆卸，後
    輪喪失致不能行駛，顯已失其原有之功能，依一般之社會經驗判斷，足以令人產
    生係他人廢棄破舊車輛之誤認，被告所管理之舊貨場既設在路邊，四週又無圍籬
    ，任何人均可自由接近，則被告所辯，伊不知係由何人棄置於此等語，即非全無
    可採；又被告在偵查及審理中之辯詞，雖有反復，且其所供陳曾叫林增勳去報案
    云云，亦經證人林增勳証述並無其事；惟揆諸前揭判例意旨，尚不得僅以被告之
    反證係屬虛偽而不成立，即遽為被告有罪之認定，亦不得逕因被告所辯不可採，
    即認被告對該機車必有「贓物」之認識，或遽以推測或擬制之方法，逕認其有「
    明知為贓物」而「收受」之行為。綜上所述，足證本件犯罪事實之認定，就「本
    證」而言尚有欠缺；從而，其犯罪即屬不能証明；（至於被告之行為是否另有竊
    盜、侵占遺失物：：等情形，因本件起訴之事實為收受贓物，其與侵占遺失物、
    竊盜：：等顯非屬相同之基本社會事實，本院亦無從逕行審查，併此敘明），此
    外復查無其他證據足資證明被告確有收受贓物情事，自應為被告無罪之諭知。
據上論斷，應依刑事訴訟法第三百零一條第一項，判決如主文。
本案經檢察官陳義忠到庭執行職務。
中      華      民      國    八十九    年      六      月    二十三    日
                                       苗栗地方法院刑事庭
                                             法  官  楊  台  清
右正本證明與原本無異。
如不服本判決，應於送達後十日內向本院提出上訴狀(須附繕本)，上訴於台灣高等
法院台中分院。
                                             書記官  李  惠  雯
中      華      民      國    八十九    年      六      月    二十三    日


司法院資訊處製作；財團法人民間司法改革基金會備份。
